臺灣高等法院民事裁定
110年度抗字第379號
抗  告  人  羅美櫻

上列抗告人因與相對人陳湘妮（原名陳盈君）間請求侵權行為損
害賠償等事件，對於中華民國110年1月25日臺灣士林地方法院10
8年度訴字第1590號裁定提起抗告，本院裁定如下：
    主      文
原裁定關於命抗告人應補繳第一審裁判費超過新臺幣壹萬玖仟柒
佰壹拾壹元部分廢棄。 
其餘抗告駁回。
抗告費用由抗告人負擔。
    事實及理由
一、按當事人力能支出訴訟費用而受訴訟救助或其後力能支出者
     ，法院應以裁定撤銷救助，並命其補交暫免之費用，民事
    訴 訟法第113條第1項定有明文。
二、本件抗告人以相對人為被告，向臺灣新北地方法院（下稱新
    北地院）起訴主張相對人受其委任在臺灣購買黃金後至日本
    出售以賺取差價，惟就所出售取得之差價未全數交付，尚有
    日幣44萬4000元及由其代繳之罰款日幣604萬元未返還，依
    民法第544條、第184條第1項、第2項規定，請求相對人如數
    給付，及加計法定遲延利息，並聲請訴訟救助，新北地院於
    民國108年8月12日以108年度救字第167號裁定准予訴訟救助
    ，並於同年9月11日以108年度訴字第2488號裁定將抗告人之
    訴訟事件移送原法院管轄，原法院於110年1月25日以108年
    度訴字第1590號裁定撤銷上開新北地院准予訴訟救助之裁定
    ，並命抗告人補繳第一審裁判費新臺幣6萬5251元（下稱原
    裁定）。抗告人不服，提起本件抗告。
三、抗告意旨略以：伊業經法律扶助基金會臺北分會准予法律扶
    助，依法律扶助法第62條規定，應准予訴訟救助。又伊在臺
    灣之胞弟羅達勳及母親詹滿妹均無財產，伊則長年居住日本
    ，因生意失敗，遭友人倒會，伊子羅聖陽因商業糾紛及鉅額
    負債，入獄服刑近3年，伊為助羅聖陽度此難關，耗盡積蓄
    ，羅聖陽出獄後因罹患精神疾病，無法正常工作，均賴伊接
    濟。伊遭相對人詐欺，生活陷入困難，已將東京都新宿區房
    屋過戶抵債，現僅以介紹酒客賺取佣金及於旅館擔任計時清
    潔員勉力維持家計，並領取日本住房租金補助。伊交予相對
    人代為購買黃金之款項均係伊向友人所借貸者，伊確無資力
    支出本件訴訟費用，原裁定應予廢棄等語。
四、按當事人因無資力支出訴訟費用而聲請訴訟救助者，關於無
    資力支出訴訟費用之事由，應提出可使法院信其主張為真實
    並能即時調查之證據，以釋明之，此觀民事訴訟法第109條
    第2項、第284條之規定自明。是法院調查聲請人是否無資力
    支出訴訟費用，專就聲請人提出之證據為之，如聲請人並未
    提出證據，或依其提出之證據，未能信其無資力支出訴訟費
    用之主張為真實，即應將其聲請駁回，無依職權調查之必要
    （最高法院109年度台抗字第262號裁定意旨參照）。又所謂
    無資力，係指窘於生活，且缺乏經濟信用者而言。本件抗告
    人主張其無資力支出訴訟費用，業經法律扶助基金會准予扶
    助，固據其提出其與其子羅聖陽、其弟羅達勳、其母詹滿妹
    之全國財產稅總歸戶財產查詢清單、107年度綜合所得稅各
    類所得資料清單、羅達勳之新北市社會福利資格證明（見新
    北地院108年度救字第167號卷第11～27頁）、其向友人借款
    之借據及部分還款收據（見原法院卷第246～250、307-9～307
    -17頁）、法律扶助基金會審查表、抗告人在日本之住居確
    保給付金之支給對象證明書（中譯：生活貧困者保障租屋補
    助金核定給付通知書）、日本厚生勞動省網頁、抗告人之給
    與所得源泉徵收票（中譯：薪資所得扣繳單）、東京都新宿
    區房地移轉證明等件（見本院卷第19～39、67～71頁），以為
    釋明。惟查：
　㈠抗告人所提之法律扶助基金會審查表係關於其向相對人提出
    侵占刑事告訴案件准予法律扶助之內容，並非就本件民事訴
    訟准予法律扶助，且前開刑事案件業經檢察官為不起訴處分
    確定（見原法院卷第320-324頁之不起訴處分書及本院限制
    閱覽卷附前案紀錄表），自與法律扶助法第62條規定不合，
    抗告人以此為由主張本件訴訟救助應予准許云云，並非有據
    。
　㈡抗告人自稱其長年居住在日本（見原法院卷第314頁、本院卷第15頁），戶籍地已遷至新北○○○○○○○○，其子羅聖陽亦已遷出國外，其弟羅達勳之戶籍地亦遷至新北○○○○○○○○○，其母詹滿妹已死亡（見本院限制閱覽卷附戶籍資料查詢結果），可見其等並未在我國實際居住生活及從事經濟活動，我國稅務機關自無其等之財產收入相關資料，則其等在我國之財產稅務資料及羅達勳之低收入戶證明均不能據以釋明抗告人已陷於窘於生活之無資力狀態。
  ㈢抗告人雖提出日本之住居確保給付金證明書、給與所得源泉
    徵收票及厚生勞動省網頁，惟並未提出日本就該給付金及所
    得申報之法律規定，尚難據以釋明抗告人並無資力支出本件
    訴訟費用。又抗告人所提東京都新宿區房地之移轉證明，乃
    其於99年間所為買賣行為，無從釋明其於108年提起本件訴
    訟至今之資力狀態，且既屬買賣，抗告人應有取得相當之對
    價，亦難認其為無資力。況由財政部關務署臺北關函覆原法
    院之抗告人出境申報物品（外幣）紀錄表可知，抗告人於10
    6年間即有15次攜帶現金日幣數百萬元甚至數千萬元入出境
    （見原法院卷第88-93頁），自難認其無資力支出本件訴訟
    費用。
　㈣抗告人雖主張其係向友人借款日幣1500萬元交予相對人購買
    黃金，並非自己資金云云。惟抗告人自承其有陪同相對人於
    106年12月15日向海關領回黃金並於同日出售予銀樓，變賣
    所得現金日幣1457萬4000元（見原法院卷第97、102、104頁
    之黃金買賣收據），旋於同年12月18日清償友人部分借款（
    見原法院卷第246～250、307-9～307-17頁之借據及還款收據
    ），復自陳有籌措日幣709萬餘元繳納相對人攜帶黃金入境
    日本之稅金及漏未申報之罰款（見原法院卷第50頁），堪認
    其應有籌措資金以支出本件訴訟費用之信用技能。
　㈤此外，抗告人與羅聖陽、羅達勳曾多次搭機往返日本、臺灣
    （見原法院卷第76～77、174～175、184～186頁），可見其等
    有相當資力足以支應可觀之交通費用。又據抗告人自陳其與
    羅達勳有多次在臺灣購買黃金攜回日本轉售牟利之事實（見
    原法院卷第313～314頁），益證其等有多次轉售黃金之收入
    ，亦難認抗告人無資力支出裁判費。
  ㈥綜上，抗告人所提之證據均不能使法院信其所為無資力支出
    訴訟費用之主張為真實，則原法院依民事訴訟法第113條第1
    項規定，以原裁定撤銷訴訟救助並命抗告人補繳暫免之第一
    審裁判費部分，並無不合。抗告意旨指摘原裁定此部分不當
    ，聲明廢棄，為無理由，應予駁回。
五、末查，抗告人在原法院起訴聲明係請求相對人應給付日幣64
    8萬4000元及自起訴狀繕本送達翌日起算之法定遲延利息（
    見原法院卷第94頁)，依其於108年7月9日起訴當日之臺灣銀
    行日幣現金賣出匯率0.29（見本院卷第74頁）換算結果為新
    臺幣188萬0360元，應徵第一審裁判費新臺幣1萬9711元。原
    裁定誤以新臺幣648萬4000元核定訴訟標的金額，命抗告人
    補交暫免之第一審裁判費6萬5251元，尚有未洽。原裁定關
    於命繳納第一審裁判費超逾新臺幣1萬9711元部分，應予廢
    棄。　
六、據上論結，本件抗告為一部有理由、一部無理由，爰裁定如
    主文。 　　　
中　　華　　民　　國　　110 　年　　5 　　月　　31  　日
                  民事第二十五庭
                      審判長法  官  謝碧莉
                            法  官  陳月雯
                            法  官  林晏如
正本係照原本作成。
本裁定除以適用法規顯有錯誤為理由外，不得再抗告。如提起再
抗告，應於收受送達後10日內委任律師為代理人向本院提出再抗
告狀。並繳納再抗告費新臺幣１千元。

中　　華　　民　　國　　110 　年　　6 　　月　　1 　　日

  　　　　　　　　　　　　　書記官  簡維萍